【裁判字號】    97,家訴,64
【裁判日期】    970711
【裁判案由】    給付扶養費
【裁判全文】
臺灣嘉義地方法院民事判決              97年度家訴字第64號
原      告  甲○○
                        號
被      告  乙○○
            洪惠煇
上列當事人間請求給付扶養費用事件，本院於中華民國97年6月
27日言詞辯論終結，判決如下：
    主  文
被告乙○○應給付原告新臺幣115,000元，及自民國97年6月14日
起至清償日止，按年息百分之5計算之利息。
被告洪惠煇應給付原告新臺幣115,000元，及自民國97年6月17日
起至清償日止，按年息百分之5計算之利息。
被告乙○○、洪惠煇均應自民國97年6月1日起至原告死亡之日止
，按月於每月15日前各給付原告新臺幣10,000元。
原告其餘之訴駁回。
訴訟費用由被告負擔5分之4，餘由原告負擔。
本判決第一、二項得為假執行。
本判決第三項所示之扶養費，履行期已到期部分，得假執行。但
於每期清償期屆至，被告乙○○、洪惠煇得各以新臺幣10,000元
為原告預供擔保，免為假執行。
    事實及理由
一、本件原告起訴主張：
（一）原告育有4子，依序為被告乙○○、洪惠煇、及訴外人洪
      惠霖、洪惠佳等四人，洪惠霖、洪惠佳業已死亡，被告2
      人正值年輕力壯，工作穩定，前受原告資助，被告乙○○
      經營挖土機工作，被告洪惠煇則經營茶園事業，收入均豐
      厚，且擁有洋房、土地等不動產，顯無不能負扶養義務之
      虞。原告生於民國23年，適值日據時期，生活困苦，因獨
      立耕作嘉義縣梅山鄉○○段728-1號農地面積約8358平方
      公尺及承租嘉義縣竹崎鄉○○○段190、194、197號等3筆
      共約1.0163公頃國有旱地，始能維持生活，漸有積蓄，並
      添購挖土機及茶園農具，以輔助被告2人創業成功，惟原
      告自82年起罹患糖尿病，而體力漸衰，遂將上列農地全部
      分產分配給告2人耕作收益，被告2人亦同意每月各給付原
      告生活費（即扶養費）新臺幣（下同）10,000元，由被告
      2人直接匯存入原告之竹崎地區農會石棹分會活期儲蓄存
      款第00000-0-0號帳戶內。
（二）惟至91年至93年間，應被告要求，先後將上列農地所有權
      及租賃權移轉過戶給被告後，被告態度即大為轉變，不但
      對原告病情不聞不問，且認為原告對二媳婦黃錦惠之責備
      為家暴行為，向鈞院聲請保護令，藉以作為棄養之合理化
      理由。嗣自94年起，原告病情漸漸惡化，並引起高血壓、
      視網膜病變等症狀，雖先後獨自前往信合美聯合診所、德
      佑眼科診所，財團法人聖馬爾定醫院就醫，並曾於96年5
      月2日赴國立臺灣大學附設醫院住院手術白內障摘除並植
      入人工水晶體，但迄仍病情不穩，經常需門診取藥，尤其
      最近血糖忽高忽低，經常暈眩，亟需親人照顧，但被告2
      人均推卸不理，尤其自95年8月份起，被告乙○○已積欠
      原告生活費130,000元，被告洪惠煇亦積欠115,000元。被
      告2人既已於82年分產時，同意每月各給付原告生活費10,
      000元，即每年基本生活費用240,000元，則已無再協議或
      請求親屬會議變更之必要，且原告已高齡74歲，年邁多病
      ，又無儲蓄或收入，被告2人理應知所反哺，惟被告2人非
      但不知孝敬圖報，反將應給付原告之生活費，或不濟、或
      拖欠、或縮減，顯非事親之道，爰訴請被告2人給付原告
      扶養費，並聲明：1、被告乙○○應給付原告130,000元，
      被告洪惠煇應給付原告115,000元，及各自起訴狀繕本送
      達之翌日起至清償日止，按年息百分之5計算之利息。2、
      被告2人應自97年6月1日起至原告死亡之日止，按月於每
      月15日前各給付原告10,000元，如有不履行者，應按月迎
      養原告在家抵充之，訴訟費用由被告負擔。
（三）提出相片2張、戶籍謄本、診斷證明書、活期儲蓄存款存
      摺影本3件、說明書與證明書影本、土地登記簿謄本、財
      政部國有財產局臺灣南區辦事處嘉義分處函影本、本院96
      年度家護字第74號民事通常保護令影本、手術同意書影本
      、調解不成立影本各1份等為證。
二、被告則以下列等語，資為抗辯：
（一）原告自82年就沒有從事茶園管理，且私自將前開土地之承
      租權轉讓他人，得款300萬皆由其自行管理，被告根本無
      耕作權益，只是依附在190地目內，必須繳納租金又無工
      作權益及祖厝使用權利，現在實際工作面積只有0.86720
      公頃國有旱地，被告目前亦只能勉強養家餬口。
（二）嘉義縣梅山鄉○○段是林目用地，目前荒廢長草，無經濟
      效益可言，況茶園亦難管理，且死掉的多於倖存的。又原
      告自認識女朋友李秋香後，全家即不得安寧。被告乙○○
      怪手工作相當不穩定，加上有3個小孩要養，欲哭無淚。
      被告洪惠煇於93年發現身體有問題，必須施打C型肝炎干
      擾素治療身體，否則可能肝硬化，並非原告所述年輕力壯
      ，在此情況下，被告洪惠煇仍要負擔妻子、3個兒女、原
      告等人。當初被告係因弟弟洪惠霖與父親同住，被告每人
      每月10,000元，一年合計240,000元給原告與弟弟使用，
      被告於95年1月16日輪流照顧弟弟多年，並於95年8月請私
      立療養院代為照顧，一個月計13,000元，一年計156,000
      元，再加上照顧費3,000元，總計159,000元，因無法負荷
      重擔，才於95年8月份將先前允諾原告和弟弟的生活費分
      開，弟弟於97年3月28日死亡，喪葬費用總計206,960元亦
      是被告借貸而來，被告有意讓原告住進老人養護中心，有
      專人照顧比較周全，被告亦可安心工作，費用被告願意支
      付。
（三）提出土地所有權狀影本2張、國有耕地租賃契約影本1份、
      茶園相片2張、科子林照片1張、保護令4份、調解不成立
      證明書影本1份、原告女朋友照片1張、互助簿2份、貸款
      單1份、就學貸款證明2份、就醫證明收據20張、檢查報告
      書1份、臺灣嘉義地方法院檢察署檢察官不起訴處分書3份
      、臺灣高等法院臺南分院檢察署駁回處分書1份、被告洪
      惠霖殘障手冊1份、戶籍謄本1份、喪葬費用收據1份、被
      告乙○○補款收據3份為證。
三、查本件原告係被告乙○○、洪惠煇之父親，有戶籍謄本在卷
    可參，並為被告所不爭執，堪認被告2人對原告確負有扶養
    之義務，並無疑義。至於原告所得請求被告給付之金額究為
    若干？茲敘述本院得心證之理由如下：
（一）按「直系血親相互間互負扶養之義務」，「受扶養權利者
      ，以不能維持生活而無謀生能力者為限。前項無謀生能力
      之限制，於直系血親尊親屬不適用之」，「因負擔扶養義
      務而不能維持自己生活者，免除其義務。但受扶養權利者
      為直系血親尊親屬或配偶時，減輕其義務」，民法第1114
      條第1款、第1117條、第1118條分別定有明文。是扶養權
      利人如係年邁之父母時，扶養義務人即子女縱因不能維持
      自己之生活，依法僅可減輕其義務，而不得全予免除，蓋
      此時之扶養，為生活保持之義務。民法第1117條第1項規
      定，受扶養權利者，以不能維持生活而無謀生能力者為限
      。而同條第二項僅規定，前項無謀生能力之限制，於直系
      血親尊親屬不適用之，並非規定前項之限制，於直系血親
      尊親屬不適用之。是直系血親尊親屬，如能以自己財產維
      持生活者，自無受扶養之權利；易言之，直系血親尊親屬
      受扶養之權利，仍應受「不能維持生活」之限制，最高法
      院62年度第2次民庭庭推總會議決議參照。經查：原告係2
      3年12月15日出生，現已73歲，而原告目前已無工作能力
      ，且原告自94年起病情漸漸惡化，並引起高血壓、視網膜
      病變等症狀，雖先後獨自前往信合美聯合診所、德佑眼科
      診所，財團法人聖馬爾定醫院就醫，並曾於96年5月2日赴
      國立臺灣大學附設醫院住院手術白內障摘除並植入人工水
      晶體，但迄仍病情不穩，經常需門診取藥，尤其最近血糖
      忽高忽低，經常暈眩，亟需親人照顧，又原告名下除1部
      1992年份之汽車外，均無其他財產等情，有戶籍謄本、診
      斷證明書等為證，並有本院依職權調取原告之稅務電子閘
      門財產所得調件明細表1份在卷可稽，復為被告2人到庭所
      不爭執，則原告主張其已老邁，無工作能力，且無其他財
      產，經濟環境不佳，已達不能維持生活乙節，洵堪認定。
（二）按當事人互相意思表示一致者，無論其為明示或默示，契
      約即為成立；債權人基於債之關係，得向債務人請求給付
      ，民法第153條第1項、第199條第1項分別定有明文。原告
      主張依兩造所簽立之說明書及證明書第三點約定，被告2
      人需各負擔其每月10,000元之生活費用，1年共240,000元
      等情，有原告所提前開兩造所簽立之說明書及證明書影本
      各1份附卷可參，被告2人於本院審理時亦自承上開說明書
      及證明書確係伊等所書立等語（見本院97年6月27日言詞
      辯論筆錄），足見原告之主張為真實。至被告2人均辯稱
      當初答應每月給付原告10,000元，係包括其胞弟洪惠霖（
      現已死亡）之生活費，且伊等目前經濟情況不好云云，惟
      均無法舉證以實其說，且查，被告乙○○雖無所得資料可
      查，惟其名下95年度之財產總額共計1,464,997元；被告
      洪惠煇95年度之薪資給付總額共計236,354元，95年度之
      財產總額共計1,188,341元等情，有本院依職權調取被告2
      人之稅務電子閘門財產所得調件明細表2份在卷可稽，復
      為被告2人到庭所不爭執，參以被告2人均未提出因負擔原
      告之扶養義務而有不能維持自己生活之證據，又兩造間所
      為給付生活費用之約定，係私法上之契約行為，依法亦無
      其他要式及要物之要求，其間契約之成立僅需雙方當事人
      意思表示合致即已足，兩造既已協議原告扶養費之給付方
      式，並在前開說明書及證明書上簽名，則在原告同意變更
      給付方式之前，被告2人仍應受兩造上開說明書及證明書
      之拘束，依約履行給付內容，故其等所辯尚難採信，從而
      ，原告依前開說明書及證明書之約定，請求被告2人給付
      其生活費用，自屬有據。
（三）而原告所得請求被告2人給付之金額究為若干？經查，前
      開兩造所書立之說明書及證明書既載明：被告2人需各負
      擔原告每月10,000元之生活費用，1年共240,000元，則被
      告2人即應依上開約定每月各給付原告10,000元之生活費
      用。惟查，被告乙○○自95年8月起，除96年2月、8月、1
      1月及97年3月、5月，均未給付任何生活費用予原告外，
      至97年4月，每月僅將5,000元之生活費用匯入原告所有之
      帳戶內（其中97年2月匯入10,000元，同年4月匯入15,000
      元），而被告洪惠煇則除了97年5月未給付原告任何生活
      費用外，自95年8月至97年4月，每月均給付原告5,000元
      等情，有原告提出之嘉義縣竹崎鄉農會活期儲蓄存款存摺
      影本1份在卷可查，並為被告2人所不爭執，準此，被告乙
      ○○依前開說明書及證明書之約定，自95年8月至97年5月
      ，本應給予原告220,000元（95年8月至12月，共5個月，9
      6年共12個月，97年1月至5月共5個月，合計22個月）之生
      活費用，惟依上說明，其僅給予原告105,000元（95年8至
      12月，每月5,000元，共計25,000元；96年1至12月，除2
      月、8月、11月未給付外，其餘每月給5,000元，共計45,0
      00元；97年1、3月給5,000元，2月給10,000元，4月給15,
      000元，共計35,000元，總計105,000元），尚積欠【115,
      000元】；而被告洪惠煇自95年8月至97年5月，本應給予
      原告220,000元之生活費用，惟依上說明，其僅給予原告1
      05,000元（95年8月至97年4月，每月5,000元，共計105,0
      00元），亦積欠原告【115,000元】，是原告依約請求被
      告乙○○給付115,000元之生活費用，及自起訴狀繕本送
      達之翌日起即97年6月14日起至清償日止，按年息百分之5
      計算之利息，以及請求被告洪惠煇給付115,000元，及自
      起訴狀繕本送達之翌日起即97年6月17日起至清償日止，
      按年息百分之5計算之利息，為有理由，應予准許。另原
      告請求被告2人自97年6月1日起至其死亡之日止，按月給
      付10,000元生活費用部分，依上開說明，亦有理由，應予
      准許。
（四）又按受扶養權利者，應否與負扶養義務者同居一家而受扶
      養，抑應彼此另居，由負扶養義務者按受扶養權利者需要
      之時期，陸續給付生活資料或撥給一定財產，由受扶養權
      利者自行收益以資扶養，係屬扶養方法之問題，依民法第
      1120條之規定，應由當事人協議定之，不能協議時，應由
      親屬會議定之。對於親屬會議之決議有所不服，或親屬會
      議仍不能議定時，始得向法院聲訴，請求法院判決定之（
      最高法院26年鄂上字第401號及45年台上字第346號判例參
      照）。本件原告主張被告2人應給付其扶養費，如有不履
      行者，應按月迎養原告在家抵充之；被告2人則抗辯希望
      原告至養護中心居住，是兩造就扶養原告之方法已不能達
      成協議，依上開說明，自得由本院定之。本院審酌現代法
      治社會，個人權利與自由之保障至為重要，則原告不願至
      養護中心居住之主觀意願，以及被告2人不願原告至其等
      家中居住，應予較大之尊重，況至何一被告家中居住？其
      餘被告如何分擔義務？均較複雜而難以明定，故本件扶養
      方法，自仍以命被告2人給付扶養費為可採。末考量子女
      對父母之扶養義務，係屬「生活保持義務」，此義務為父
      母子女身分關係之本質要素之一，保持對方即係保持自己
      ，子女對於父母之扶養義務，既係生活保持義務，自無須
      斟酌扶養義務者之給付能力，身為扶養義務者之子女雖無
      餘力，亦須履行法定扶養義務。是以，衡量原告與子女之
      經濟能力、身分及原告醫療生活費用所需，與本件扶養費
      之需求係陸續發生，故尚未到期之扶養費用應以分期給付
      為宜，併予敘明。
四、按請求將來給付之訴，以有預為請求之必要者為限，得提起
    之，民事訴訟法第246條定有明文，本件被告2人未依前揭說
    明書及證明書給付扶養費與原告，並以前開情節拒絕給付，
    可認被告2人迄今並無依前開說明書及證明書履行給付扶養
    費予原告之意，為免日後一再起訴請求，原告即有就訴之聲
    明所示之扶養費預為請求之必要。從而，原告依履行契約之
    法律關係，請求被告乙○○給付115,000元之生活費用，及
    自97年6月14日起至清償日止，按年息百分之5計算之利息，
    以及請求被告洪惠煇給付115,000元，及自97年6月17日起至
    清償日止，按年息百分之5計算之利息，洵屬正當，應予准
    許，上開金額係已到期之月數，被告應為一次給付，至逾此
    部分之請求，即乏所據，自應駁回。另原告請求被告2人自9
    7年6月1日起至其死亡之日止，按月各給付10,000元生活費
    用部分，依上開說明，亦有理由，應予准許。
五、末按命被告履行扶養義務之判決，就起訴前最近6個月及訴
    訟中履行期已到期者部分，以及所命給付之金額或價額未逾
    50萬元之判決，法院應依職權宣告假執行，民事訴訟法第38
    9條第1項2、5款分別定有明文。爰依上述規定就本件主文第
    1、2項所示之內容，及第3項已到期部分，依職權為假執行
    之宣告。且因本判決主文第3項判決被告2人自97年6月1日起
    ，按月給付之扶養費，已成定期給付之性質，屬民事訴訟法
    第427條第2項第8款之「其他定期給付」，亦屬民事訴訟法
    第389條第1項第3款之範圍，爰就前開所命履行期未到期部
    分，應依職權宣告於各該給付期屆至時，各得假執行如主文
    第7項所示；並依同法第392條第2項、第3項規定，依職權宣
    告被告2人於執行標的物拍定、變賣或物之交付前，各以10,
    000元為原告預供擔保，得免為假執行。
六、本件事證已臻明確，兩造其餘攻擊防禦方法及舉證，核於判
    決之基礎及結果均無影響，無庸一一論列，附此敘明。
七、據上論結，本件原告之訴為一部有理由，一部無理由，依民
    事訴訟法第79條、第85條第1項但書、第389條第1項第2、3
    、5款、第392條第2項、第3項，判決如主文。
中    華    民    國    97    年    7     月    11    日
                  家事法庭法  官  黃仁勇
以上正本係照原本作成
如對本判決上訴應於判決送達後20日向本院提出上訴狀
中    華    民    國    97    年    7     月    11    日
                          書記官  孫靜芳


司法院資訊處製作；財團法人民間司法改革基金會備份。
